臺灣高等法院民事判決　　　　　　　　95年度上易字第271 號
　　上　訴　人　甲○○
　　訴訟代理人　黃景安律師
　　被　上訴人　乙○○○
　　訴訟代理人　丙○○
上列當事人間請求清償債務事件，上訴人對於中華民國95年2月6
日臺灣臺北地方法院94年度訴字第5572號第一審判決提起上訴，
被上訴人為附帶上訴並為訴之變更，經本院於96年1月2日言詞辯
論終結，茲判決如下：
    主  文
原判決關於：(一)命上訴人給付如附表所示第7月至第27月之利息
按週年利率百分之五計付之遲延利息部分，及該部分假執行之宣
告；(二)駁回上訴人後開第三項之訴部分，並訴訟費用之裁判均廢
棄。
上開廢棄(一)部分，被上訴人於第一審之訴及假執行之聲請均駁回
。
上訴人應再給付被上訴人如附表所示第28月起至第38月止之本金
及利息，並自95年12月12日起至清償日止，就前述本金按週年利
率百分之五計算之利息。
上訴人其餘上訴及被上訴人其餘附帶上訴駁回。
上訴人應自96年1月31日起至99年10月31日按月給付被上訴人如
附表所示第39月起至第84月止之本金及利息，並自次月1日起至
清償之日止，按其本金依週年利率百分之五計算之利息。
被上訴人其餘變更之訴駁回。
第一、二審及變更之訴訴訟費用均由上訴人負擔。
本判決第三項所命給付，於上訴人分別供擔保新台幣壹拾伍萬元
後得假執行，但上訴人如以新台幣參拾貳萬伍仟元為被上訴人預
供擔保，得免為假執行。
    事  實
甲、上訴人方面：
一、聲明：
  (一)上訴部分：
    1.原判決不利上訴人部分廢棄。
    2.上廢棄部分，被上訴人在第一審之訴駁回。
  (二)附帶上訴答辯聲明：附帶上訴駁回。
二、陳述：除與原判決記載相同者，予引用外，補稱略以：
  (一)上訴人經訴外人陳際塘之介紹，而與訴外人丙○○認識後，
    兩人決定於民國91年10月19日結婚。婚前為準備結婚事宜，
    上訴人乃承租坐落於台北市○○路179-1號10樓之房屋，做
    為婚後之用。至所需之傢俱及生活用品，丙○○均囑託上訴
    人代墊款項先行購買，上訴人乃向泛亞銀行、萬泰銀行、誠
    泰銀行及安泰銀行共貸款新台幣（下同）310萬元，以支出
    上開傢俱及生活用品費用。嗣上訴人要求丙○○償付，張恒
    山即向被上訴人借得190萬元歸還上訴人。因此上開190萬元
    係張恒山向被上訴人所借，非上訴人委託丙○○向被上訴人
    借貸。
  (二)原證五字條右側70萬12%→7.6%誠泰、50萬8.2%(安泰)現金
    卡20萬萬泰18%、信用卡40萬合計20％之字跡非上訴人所寫
    ，且上述金額合計僅180萬元，與被上訴人匯款之190萬元不
    符，自不得據此遽認上訴人有向被上訴人借款之事實。
  (三)被上訴人於原審準備書(一)已陳明「92年10月23日前來原告（
    指被上訴人）住處借款者係被告（指上訴人），而非丙○○
    」，惟原審判決理由竟認丙○○係受上訴人所託，代上訴人
    向被上訴人借款，顯與被上訴人之主張相互矛盾；又由上訴
    人提出之錄音譯文已載明張恒山自承向被上訴人借款，並要
    處理，原審未予採信，且未表明不採之理由，顯於法未合。
三、證據：援用原審所提之立證方法，並聲請訊問證人丁○○。
乙、被上訴人方面：
一、聲明：
  (一)答辯聲明：上訴駁回。
  (二)附帶上訴聲明：
  1.原判決不利被上訴人部分廢棄。
  2.上廢棄部分，上訴人應再給付被上訴人325,000元，及自附
    帶上訴狀繕本送達翌日起，至清償日止，依週年利率百分之
    五計算之利息。並自96年3月1日起至99年10月31日止，按月
    於每月末日給付被上訴人25,000元暨各自每月末日起至清償
    日止，依週年利率百分之五計算之利息。
二、陳述：除與原判決記載相同者，茲予引用外，補稱略以：
  (一)丙○○未囑託上訴人租屋居住及先行購置全部傢俱及生活用
    品，亦未要求上訴人代墊任何款項。丙○○原本與被上訴人
    同住，婚後亦表示要與被上訴人同住，惟上訴人反對，丙○
    ○乃與上訴人達成協議，約定除上訴人已先行購置之傢俱及
    生活用品外，後續二人同生活之房租由上訴人繼續支付，其
    他家用支出，則由丙○○支付，雙方均有履行，直至上訴人
    誘騙丙○○搬回被上訴人家中居住為止。
  (二)被上訴人於原審準備書(一)陳明「92年10月23日前來原告（指
    被上訴人）住處借款者係被告（指上訴人），而非丙○○」
    之意係指丙○○與上訴人於92年10月23日前至被上訴人家中
    ，由丙○○向被上訴人解釋上訴人負債之情形及借款意願，
    被上訴人方委由訴外人張惠雯辦理匯款事宜。
  (三)原證五字條上方左側匯款明細係上訴人至張惠雯家中當面書
    寫，要求張惠雯將款項分成四筆，各匯入泛亞銀行45萬元，
    萬泰銀行25萬元、誠泰銀行70萬元、安泰銀行50萬元，嗣為
    匯款之便，張惠雯與上訴人協議後，約定將原本欲匯入泛亞
    銀行、誠泰銀行、安泰銀行之165萬元匯入泛亞銀行，再由
    上訴人自行還款。而之所以於泛亞銀行及萬泰銀行之兩筆匯
    款各多匯5萬元，乃因該兩銀行之信用卡與現金卡當月仍有
    消費之故。
  (四)依證人陳際塘之證詞可知丙○○幫被上訴人向上訴人請求清
    償債務，而上訴人一直避不見面，丙○○乃透過陳際塘傳話
    予上訴人。當時丙○○已搬回與被上訴人同住，若是丙○○
    積欠被上訴人債務，丙○○又何需找上訴人出面解決。
  (五)上訴人向被上訴人借貸190萬元，約定自92年11月起至99年1
    0月止，按月攤還25,000元，而上訴人於提起本件訴訟前，
    僅攤還6個月後，即未付任何款項，上訴人顯無清償之意，
    被上訴人爰於本次訴訟中預為請求。
三、證據：援用原審提出之立證方法，並聲請訊問證人張惠雯為
    證。
四、本院依職權訊問被上訴人本人。
    理  由
一、被上訴人於原審請求上訴人應給付175萬元（即第7月至第84
    月借款）及法定利息，於本院審理時，除原審判命上訴人給
    付之52萬5千元（即第7月至第37月）外，另請求上訴人給付
    已到期之27萬5千元（即第28月至第38月借款）及遲延利息
    ，就其餘未到期之借款部分（即第39月至第84月借款），則
    變更為將來給付之訴，請求上訴人應按月給付2萬5千元之本
    息，及於每月月末起至清償之日止之遲延利息，核與民事訴
    訟法第446條第1項但書、第255條第1項第2款之規定相符。
    又上訴人就已到期之給付，既有未依約履行情形，則被上訴
    人主張未到期部分，有提起將來給付之訴必要，尚無不合，
    應先敘明。
二、被上訴人主張：上訴人（原名為江冠瑩）與被上訴人次子丙
    ○○於91年10月19日結婚，嗣於94年3月18日離婚。而上訴
    人於92年10月23日向被上訴人借款190萬元（約定年息為
    2.8769％），自92年11月（第1月）起至99年10月（第84月
    ）止，按月清償如附表所示之本息。惟上訴人僅清償第1月
    至第6月之借款共150,000元後，即拒絕清償，屢經催討，均
    置之不理等情，爰依消費借貸契約之法律關係，求為命：上
    訴人應給付被上訴人80萬元，及其中52萬5千元自94年10月
    20日起，其中275,000元自附帶上訴狀繕本送達翌日起，均
    至清償日止，依週年利率百分之五計算之利息。並自96年1
    月1日（即第39月）起至99年10月31日止，按月於每月末日
    給付被上訴人25,000元暨各自次月1日起至清償日止，依週
    年利率百分之五計算之利息之判決（原審判命上訴人應給付
    被上訴人52萬5千元及自94年10月20日起至清償日止，依週
    年利率百分之五計算之利息，而駁回被上訴人其餘之請求。
    上訴人就其敗訴部分聲明不服，被上訴人就其敗訴部分提起
    附帶上訴，並為訴之變更）。
　　上訴人則以：上訴人從未向被上訴人借款。被上訴人之所以
  　匯款190萬元予上訴人，係因上訴人於與丙○○結婚前，應
    丙○○之委託購買傢俱及生活用品，並代丙○○墊支上開傢
    俱及生活用品費用合計310萬元，嗣上訴人於婚後向丙○○
    請求返還所墊款項，丙○○乃向被上訴人借得190萬元後，
    透過張惠雯匯款予上訴人。故上開190萬元係丙○○向被上
    訴人所借之款項，而非上訴人向被上訴人所借，被上訴人自
    不得請求上訴人返還等語，資為抗辯。
三、被上訴人主張上訴人為被上訴人次子張恒山配偶，於91年1
    0月19日結婚，94年3月18日離婚，被上訴人基於借貸之意思
    ，曾於92年10月23日匯款190萬元（以下稱系爭款項）至上
    訴人帳戶（至於借予何人，如後述），約定分7年共84個月
    攤還，自92年11月起，每月攤還本息2萬5千元之事實，以及
    上訴人曾於92年11月、93年2、3、4月，按月由其帳戶匯2萬
    5 千元予被上訴人，且於上訴人生產前，以紙條記載：(一)一
    起匯2個月房租36,000元。(二)一起匯出2個月保險費36,000元
    。(三)於92年12月、93年1月10日各匯出13,000元車款。及(四)
    可以一起匯不用分2個月之「跟媽媽（即被上訴人）借貸還
    款」等內容後，交予丙○○辦理匯款，丙○○即依該紙條內
    容辦理，其中除(四)之款項係由丙○○之帳戶匯出外，餘均由
    上訴人帳戶匯出等事實，為上訴人所不爭執，本院均應以之
    為裁判基礎。至於被上訴人主張系爭款項為上訴人向被上訴
    人借貸之事實，則為上訴人所否認，辯稱系爭款項為丙○○
    向被上訴人所借，用以償還上訴人先墊付兩造為準備結婚而
    租用房屋、購買家俱及生活費用等語。因此，本件首應審究
    者，乃系爭款項是否為上訴人向被上訴人借貸。
四、被上訴人本人於本院審理時，陳稱：「（問：請求之款項性
    質如何？）是上訴人向我借的。」「（問：何時借款？）在
    結婚後我媳婦要生產前與我兒子回家告訴我說他欠人家錢，
    要付的利息，向我借錢，我答應，因為我的錢都放在我女兒
    處，我女兒在聯邦銀行任職，所以我叫兒子與女兒直接談。
    」「（問：是誰向你借錢？）是我兒子要借的，說他太太欠
    人家錢。」「（問：是誰向你開口的？）是我兒子開口的。
    」「（問：你是要借你兒子或媳婦？）我兒子告訴我說他太
    太借高利貸，所以我就借，是要借給我媳婦。」「（問：當
    時有無言明如何還款？）他們來向我借，我叫他們直接跟我
    女兒（即張惠雯）談，我女兒叫他們每月還二萬五千元，我
    女兒後來有來告訴我，我也同意。他剛開始有繳，後來就沒
    有。」「（問：利息是誰要還？）利息及本金每月要還二萬
    五千元，是媳婦要給的。」「（問：借款是你兒子、媳婦借
    或二人共同借錢？）是我兒子告訴我說媳婦欠人家很多錢，
    問問我可不可以借錢我媳婦，我說好。」「（問：請再確定
    ，你的錢是要給他們二人，還哪一個人用？）是要給我媳婦
    用的。」等語。依被上訴人本人上開陳述，雖就法律上之借
    用人為何人，或稱上訴人、或稱丙○○，未能精確描述，但
    就借款動機係出於上訴人為清償其在外之欠債，系爭款項是
    為交上訴人使用，上訴人應返還本息，嗣後上訴人確亦償還
    部分本息等，則始終如一，本院認為貸與人欲將金錢借貸他
    人，最為關心者，莫過於本金如何償還、利息如何計算以及
    應由何人負責償還等項，被上訴人就上開事項，主觀上既始
    終針對上訴人而為，是其真意應係借予上訴人而非丙○○。
    丙○○於本院言詞辯論時亦稱，其見上訴人每月利息要3、4
    萬元，乃向上訴人提議其母即被上訴人有一筆定存的錢，如
    果解約借予上訴人，上訴人付略高於定存之利息，其母應該
    可以接受，其後乃向被上訴人提議，是否將定存之錢借予上
    訴人，由上訴人付略高於定存之利息等語（本院卷103頁）
    ，參諸證人即為被上訴人辦理系爭借貸其餘細節之張惠雯，
    於本院審理時證稱：上訴人、丙○○到其住處，告知如何匯
    錢給上訴人，上訴人並書立紙條，指示其應匯之銀行及金額
    ，所以要匯款，是因上訴人外面欠錢，利息很高，而且要生
    小孩，所以被上訴人將本金借給上訴人，上訴人應支付利息
    ，分7年攤還等語，益臻無疑。上訴人雖辯稱系爭款項為丙
    ○○向被上訴人所借，用以償還上訴人先墊付兩造為準備結
    婚而租用房屋、購買家俱及生活費用，兩造於離婚協議書上
    已載明互不相欠，其已無保留相關證據等語，並提出兩願離
    婚協議書為證（本院卷38頁），然離婚協議書上並未就兩造
    於婚姻關係所生之租用房屋、購買家俱及生活費用應如何處
    理，為任何記載，是上訴人所辯，已嫌無據。且系爭款項匯
    入上訴人之帳戶後，上訴人曾於92年11月、93年2、3、4月
    ，按月由其帳戶匯2萬5千元予被上訴人，並以紙條記載：可
    以一起匯不用分2個月之「跟媽媽（即被上訴人）借貸還款
    」之內容後，交予丙○○辦理，亦如前述，若上訴人所辯系
    爭款項為丙○○為清償欠上訴人之債務而由被上訴人匯款為
    真，上訴人豈須按月攤還2萬5千元予被上訴人？參以上訴人
    抗辯丙○○尚有200餘萬元存款，卻不拿出來之事實，為被
    上訴人所不爭，丙○○曾向證人丁○○表示，將上訴人每月
    收入十幾萬元列入結婚考量，婚後則因其負擔水電費，故不
    負擔小孩保險費等情，亦據證人丁○○於本院審理時證述在
    卷（本院卷31頁），家用汽車為兩造合買，亦為兩造所不爭
    ，依兩造間財務處理方式，可知丙○○對金錢支配，十分在
    意，以系爭款項借用當時，丙○○尚有存款200餘萬元，有
    被上訴人提出之存摺在卷可按（原審卷42至47頁），若系爭
    款項為丙○○要償還對上訴人之欠債，理應會由其存款中支
    付，不會轉向被上訴人借用，增加利息負擔，是上訴人上開
    辯詞，亦無足採。上訴人雖再辯稱以其曾委請證人陳際塘傳
    話與丙○○，丙○○同意處理系爭款項，有電話錄音譯文及
    證人陳際塘可證云云。然該電話錄音譯文為上訴人所製作，
    而被上訴人於原審審理時已否認其內容之真正，上訴人並不
    能舉出電話錄音以供比對，自難以該譯文為認定事實之資料
    。至於兩造結婚之媒人即證人陳際塘於原審固證稱張恒山有
    透過其去向上訴人傳話，說跟他母親借190萬元，要上訴人
    出來解決，但就何人向被上訴人借款，則稱其並不清楚等語
    （原審卷49頁、50頁參照），亦難依證人陳際塘之證言，為
    有利於上訴人之認定。是上訴人所辯，均無可採，被上訴人
    主張系爭款項為其借予上訴人，應屬可信。
五、借用人應於約定期限內，返還與借用物種類、品質、數量相
    同之物，利息應於契約所定期限支付之，遲延之債務，以支
    付金錢為標的者，債權人得請求依法定利率計算之遲延利息
    。但約定利率較高者，仍從其約定利率。利息不得滾入原本
    再生利息，民法第478條、第477條本文、第233條第1項本文
    及第207條第1項本文，分別定有明文。系爭款項既為上訴人
    向借用，且經雙方約定有如附表所示之清償期限，上訴人自
    有返還之義務。又系爭款項中除附表所示第1月至第6月之借
    款已清償外，其餘均未返還，已如前述，則被上訴人請求上
    訴人給付如附表所示第7月至第38月已到期之本金及利息，
    及依該本金計算自95年12月12日起至清償之日止，按週年利
    率百分之五計算之遲延利息，並於附表所示第39月至第84月
    當月末日，給付第39月至第84月未到期之本金及利息，並自
    次月1日起至清償之日止，按其本金依週年利率百分之五計
    算之利息，亦應准許。又因遲延利息亦為利息，故被上訴人
    請求上訴人給付第7月至第84月之利息所生之遲延利息，均
    不應准許。
六、綜上所述，被上訴人本於借貸法律關係，請求上訴人給付給
    付如附表所示第7月至第38月已到期之本金及利息，及依該
    本金計算，自95年12月12日起至清償之日止，按週年利率百
    分之五計算之遲延利息，並於附表所示第39月至第84月當月
    末日，給付第39月至第84月未到期之本金及利息，並自次月
    1日起至清償之日止，按其本金依週年利率百分之五計算之
    利息，亦應准許。至於被上訴人請求上訴人給付第7月至第
    84月之利息所生之遲延利息，於法不合，均不應准許，應予
    駁回。上開如附表所示第7月至第27月已到期之本金及利息
    ，及依該本金計算自94年10月20日起至清償之日止，按週年
    利率百分之五計算之遲延利息，原審命上訴人如數給付，並
    為假執行及免為假執行宣告，並無不合，上訴意旨指摘原判
    決不當，聲明廢棄，為無理由，應駁回其上訴。至於依上開
    如附表所示第7月至第27月已到期之利息計算之遲延利息部
    分，原審判命上訴人給付並為假執行宣告，則有未當，上訴
    聲明求予廢棄改判，為有理由，應由本院將此部分之原判決
    廢棄，改判為如主第2項所示。又附表所示第28月至第38月
    之本金、利息及依該本金計算，自95年12月12日起至清償之
    日止，按週年利率百分之五計算之遲延利息，於本院審理時
    ，均已屆清償期，原審以清償期未到而駁回被上訴人此部分
    之訴，被上訴人附帶上訴求予廢棄此部分之原判決，亦有理
    由，爰由本院將此部分之原判決廢棄，改判為如主文第3項
    所示，並酌定相當金額，准為假執行及免為假執行。至於被
    上訴人附帶上訴請求上訴人依附表所示第28月至第38月之利
    息計付自95年12月12日起至清償之日止按週年利率百分之五
    計算之遲延利息部分，則為無理由，原判決駁回被上訴人此
    部分之請求，理由雖有不同，但結論尚無二致，附帶上訴聲
    明廢棄此部分之原判決，為無理由，應予駁回。又被上訴人
    變更之訴請求上訴人於附表所示第39月至第84月各該月末日
    給付該月之本金及利息，及於次月1日起至清償之日止，按
    其本金依週年利率百分之五計算之利息，則有理由，應予准
    許。
七、據上論結，本件上訴、附帶上訴及訴之變更，均為一部有理
    由、一部無理由。依民事訴訟法第449條第1項、第2項、第
    450條、第463條、第390條第1項、第392條、第79條，判決
    如主文。
中　　華　　民　　國　　96　　年　　1 　　月　　31　　日
                    民事第九庭
                        審判長法  官    黃熙嫣
                              法  官    陳玉完
                              法  官    呂太郎
正本係照原本作成。
不得上訴。
中　　華　　民　　國　　96　　年　　2 　　月　　1 　　日
　　　　　　　　　　　　　　　書記官    黃千鶴
